臺灣高等法院高雄分院民事判決
110年度上易字第243號
上  訴  人  劉洧縢（原名劉韋梓）

訴訟代理人  梁志偉律師                      
複代理人    陳建宏律師                      
被上訴人    三商美邦人壽保險股份有限公司

法定代理人  陳翔玠  
訴訟代理人  吳其昀律師                      
            王之穎律師
            林歷彥  
上列當事人間請求給付報酬等事件，上訴人對於中華民國110年8
月26日臺灣橋頭地方法院110年度訴字第44號第一審判決提起上
訴，本院於111年5月11日言詞辯論終結，判決如下：
    主  文
上訴駁回。
第二審訴訟費用由上訴人負擔。
    事實及理由
一、上訴人主張：兩造於民國99年12月28日訂立招攬人身保險契
    約商品之承攬契約書（下稱系爭承攬契約），約定伊擔任被
    上訴人之保險業務員，系爭承攬契約自106年10月19日起終
    止。依系爭承攬契約第3條第1項約定及被上訴人101年7月1
    日(101)三業(三)字第0001號公告(下稱系爭公告)，於所招
    攬之保險契約生效，且保戶繳納續年度保險費後，伊即得領
    取續年度服務獎金（下稱續期服務獎金，係以保戶續年實繳
    保費乘以給付比率計算）。然自伊離職迄今，被上訴人均未
    給付伊任職期間招攬之保單續期服務獎金，故伊得請求自系
    爭承攬契約終止日起至109年9月間，所招攬保單可領取之續
    期服務獎金新臺幣（下同）518,187 元、美金1,526.64元（
    美金部分以匯率1：30換算），合計563,986元。爰依系爭承
    攬契約及系爭公告，聲明：被上訴人應給付上訴人563,986
    元，及自起訴狀繕本送達翌日起至清償日止，按年息5%計算
    之利息。
二、被上訴人則以：續期服務獎金係以保戶繳納續期保險費，且
    業務員在職繼續提供服務，作為發放要件，固為承攬報酬，
    惟與首年度承攬報酬之給付要件不同。兩造約定之原意，即
    係針對該招攬保單之業務員，於保單生效後繼續對保戶提供
    服務所發給之獎金，與其後續服務之提供具有對價。而系爭
    承攬契約已終止，上訴人即無法提供保戶服務，自不得請求
    伊給付續期服務獎金等語置辯。
三、原審判決駁回上訴人之請求。上訴人不服提起上訴，並於本
    院聲明：(一)原判決廢棄。(二)被上訴人應給付上訴人563,
    986元，及自起訴狀繕本送達翌日起至清償日止，按年息5%
    計算之利息。被上訴人則聲明：上訴駁回。　　
四、兩造不爭執事項：
  ㈠上訴人於99年12月28日與被上訴人簽訂系爭承攬契約，擔任
    被上訴人之保險業務員。系爭承攬契約自106年10月19日起
    終止。
  ㈡系爭承攬契約於106年10月19日終止後至109年9月，上訴人所
    招攬保單之續期服務獎金總計為518,187元、美金1,526.64
    元（原審卷第113 頁服務獎金統計表）。
五、本件爭點：㈠保戶繳納續年度保險費後，保險業務員是否須
    在被上訴人任職提供服務，始得領取續期服務獎金？㈡上訴
    人請求被上訴人給付563,986元，有無理由？
六、本院之判斷：　　
　㈠保戶繳納續年度保險費後，保險業務員是否須在被上訴人任
    職提供服務，始得領取續期服務獎金？　　
　⒈依系爭承攬契約第3條第1項約定：「乙方（即上訴人）交付
    保戶簽妥之要保書及首期保險費予甲方（即被上訴人），經
    甲方同意承保且契約效力確定後，乙方始得依甲方公告之『
    保險承攬報酬』、『年終業績獎金』領取報酬。」（見原審審
    訴卷〈下稱審訴卷〉第25頁）。可知上訴人交付要保書及首期
    保險費予被上訴人，經被上訴人同意承保且契約效力確定後
    ，上訴人始得依被上訴人公告之「保險承攬報酬」、「年終
    業績獎金」領取報酬。又觀諸系爭公告內容，說明欄第一、
    二、三點分別記載：「一、保險承攬報酬：首年度承攬報酬
    （稱承攬報酬），以首年度險種實繳保費計算：承攬報酬＝
    首年實繳保費×給付比率。二、服務獎金：續年度服務獎金
    （稱服務獎金），以續年險種實繳保費計算：服務獎金＝續
    年實繳保費×給付比率。三、年終業績獎金：以本人承攬保
    單之承攬報酬換算業績（稱津貼業績）為據，辦法另訂。」
    等語（見審訴卷第27頁），可知系爭公告就「保險承攬報酬
    」、「服務獎金」及「年終業績獎金」逐一區分其定義、計
    算方式及給付規範。再者，系爭承攬契約第3條第1項約定「
    保險承攬報酬」、「年終業績獎金」，而被上訴人雖有於系
    爭公告另立「服務獎金」（即續期服務獎金）之項目，然對
    照系爭承攬契約係兩造就「人身保險契約商品」之招攬事宜
    約定條款（前言），及系爭承攬契約第3條第1項約定著重保
    單效力確定暨就「保險承攬報酬」、「年終業績獎金」另加
    上下引號特定名稱等情以觀，足見系爭承攬契約第3條第1項
    之「保險承攬報酬」，係指保險業務員招攬新保單時，因保
    戶簽約給付首期保費且保單生效後，可按此計算領取之首年
    度承攬報酬，堪認「續期服務獎金」應非列入系爭承攬契約
    第3條第1項約定之「保險承攬報酬」條款內容。故上訴人主
    張：系爭承攬契約第3條第1項約定之「保險承攬報酬」，被
    上訴人透過系爭公告區分為「保險承攬報酬」與「服務獎金
    」兩類，上訴人在招攬保險契約生效，即取得後續服務獎金
    之報酬請求權云云，應屬無據。
　⒉上訴人主張：系爭公告說明欄第四至六點未載明服務獎金仍
    須在被上訴人任職提供服務始得領取。被上訴人99年1 月26
    日（99）三業（二）字第00002 號函公告（下稱99年1 月26
    日公告）之「失效業務員保單移轉作業辦法」，其目的係因
    被上訴人為履行其與保戶間締結之保險契約義務，被上訴人
    與保險業務員間基於承攬契約所生法律關係不因此受影響，
    且該公告之「續期津貼」與服務獎金屬承攬報酬性質不同云
    云。惟查：
　⑴系爭公告說明欄第四點至第六點記載：「四、保單辦理契約
    變更或轉換為別種形式時，將依當時有效之辦法規定，計算
    新保單之承攬報酬或服務獎金。五、保單因繳費期滿或任何
    原因致豁免保費，不予發放承攬報酬或服務獎金。六、經辦
    非本人承攬保單之契約變更、轉換或復效時，除另有規定外
    ，經辦業務員不享有相關承攬報酬或服務獎金。」等語（見
    審訴卷第27頁），可知該公告規範保單辦理契約變更或轉換
    ，及因繳費期滿或豁免保費以及經辦非本人承攬保單，承攬
    報酬或服務獎金如何計算、不予發放之情事，解釋上當以保
    險業務員與被上訴人間有招攬保險契約關係存在為前提，上
    開公告內容，核與續期服務獎金應由何人領取無關，自不足
    證明上訴人離職後仍得領取。
　⑵再者，99年1 月26日公告「失效業務員保單移轉作業辦法」
    ，說明欄第二、三點記載：保單移轉類別為一般失效業務員
    之所屬保戶（非因懲處終止合約之業務員），其所屬保單由
    直屬主管依失效業務員保單移轉作業辦法辦理保單承接。經
    公司郵寄「保單移轉清冊」及「保戶拜訪服務記錄表」予直
    屬主管，由承接之直屬主管拜訪保戶，簽回保戶拜訪服務記
    錄表。由承接保單之續期津貼100%發放予保單承接主管等語
    （見原審卷第115 至116 頁），可知保險業務員與被上訴人
    間承攬契約終止後，保險業務員原屬保單由直屬主管辦理保
    單承接。而依系爭承攬契約第10條第1 項約定，被上訴人之
    公告構成契約內容之一部，則99年1月26日公告亦為兩造間
    承攬契約之一部分，自得拘束兩造。
　⑶此外，據上訴人自承：任職被上訴人多年，亦曾承接其他離
    職業務員之保單，領取該等保單之續期服務獎金。但必須要
    逐一拜訪客戶簽立保戶拜訪紀錄表交給主管去審核，審核之
    後就可以領到所承接保單之後續服務獎金等語明確在卷（見
    原審卷第198 頁、本院卷第83頁），可知上訴人任職被上訴
    人期間，曾承接其他離職保險業務員之保單，並領取承接保
    單之續期服務獎金。益證續期津貼包括續期服務獎金，而續
    期服務獎金為保險業務員任職提供服務始得領取之承攬報酬
    。是以，堪認上訴人應知悉被上訴人所屬保險業務員離職後
    ，關於後續保單承接規定，係依循「失效業務員保單移轉作
    業辦法」，離職業務員已不得再領取續期服務獎金。上訴人
    上開主張，尚無可採。　　
　⒊再參酌人身保險契約為長期性、繼續性之契約，保險業務員
    招攬保單生效後，即作為保戶與保險公司間之聯繫窗口或橋
    樑，舉凡保戶就保險契約條款說明、契約變更、個人資料修
    改、申請理賠、轉送保險金或其他保單服務等諸多項目，均
    可聯繫保險業務員，由保險業務員解決疑問、協助辦理或送
    件，此觀諸被上訴人所提理賠作業流程、各項理賠給付申請
    手續及注意事項、保險費催繳、自費體檢作業辦法等規範（
    見原審卷第121 至129 頁），均有列明業務員應辦事項即可
    知悉；再者，上訴人亦自承：理賠可由客戶自己申請或由原
    保險業務員代為申請，如未繳保費，業務員可代為查詢、客
    戶個資修改亦可由保戶持雙證件辦理或委託業務員代為辦理
    ，保戶對投保保單有疑問會提供協助，會提醒客戶繳保費之
    時間、扣款未完成也會提醒等語在卷（見原審卷第88至89頁
    ），足認業務員招攬保險契約後仍須於後續年度為保戶提供
    服務，應屬兩造承攬契約約定之工作內容。則業務員於後續
    保險期間提供保戶服務，因而自保戶所繳續年度保費獲取服
    務獎金，自屬合理。
　⒋綜上，被上訴人之保戶繳納續年度保險費後，保險業務員須
    在被上訴人任職提供服務，始得領取續期服務獎金。倘保險
    業務員不能提供續年度服務，自不得領取續年度業務津貼（
    最高法院102年度台上字第2207號民事判決參照）。基此，
    系爭承攬契約於106年10月19日終止，為兩造所不爭執，上
    訴人即不具有被上訴人保險業務員之身分，亦不能為被上訴
    人提供保戶之續年度服務，自不得請求被上訴人給付續期服
    務獎金。
　㈡上訴人請求被上訴人給付563,986元，有無理由？
　　承上所述，系爭承攬契約自106年10月19日起終止，上訴人
    無從對保戶提供服務，自不得請求被上訴人給付續期服務獎
    金，則上訴人請求自106年10月19日起至109年9月間，續期
    服務獎金共計563,986元，並無理由。
六、綜上所述，上訴人依系爭承攬契約及系爭公告，請求被上訴
    人給付563,986元，及自起訴狀繕本送達之翌日至清償日止
    ，按年息5%計算之利息，自屬無據，應予駁回。從而，原審
    為上訴人敗訴之判決，並無不合。上訴論旨指摘原判決不當
    ，求予廢棄改判，為無理由，應駁回上訴。
七、本件事證已臻明確，兩造其餘之攻擊或防禦方法及所用之證
    據，經本院斟酌後，認為均不足以影響本判決之結果，爰不
    逐一論列，附此敘明。
八、據上論結，本件上訴為無理由，判決如主文。　　
中　　華　　民　　國　　111 　年　　5 　　月　　25　　日
                            民事第六庭
                                審判長法  官  魏式璧
                                      法  官  黃悅璇　　
                                      法  官  郭慧珊
以上正本證明與原本無異。
本件不得上訴。
中　　華　　民　　國　　111 　年　　5 　　月　　25　　日
                                      書記官  李采芹